臺灣臺南地方法院民事判決
110年度訴字第296號
原      告
即反訴被告  澎湖縣望安鄉公所

法定代理人  彭亞湖  


訴訟代理人  陳豐裕律師
被      告
即反訴原告  張郁文  

訴訟代理人  藍慶道律師
上列當事人間請求拆屋交地等事件，經本院於民國111年1月24日
言詞辯論終結，本院判決如下：
    主    　文
被告應給付原告新臺幣154,079元，及自民國110年4月20日起至
清償日止，按週年利率百分之5計算之利息。
被告應自民國110年1月1日起至主文第6項確定之日止，按月給付
原告新臺幣3,394元。
本判決第1項得假執行。被告如以新臺幣154,079元為原告預供擔
保後，得免為執行。
原告其餘之訴及假執行之聲請均駁回。
訴訟費用由原告負擔。
兩造共有坐落臺南市○○區○○段000地號土地分歸反訴原告所有。
反訴原告應補償反訴被告新臺幣13,020,700元。
反訴訴訟費用由兩造分別負擔2分之1。
    事實及理由
壹、程序方面
一、原告起訴主張被告無權占有兩造共有之坐落臺南市○○區○○段
    000地號土地（下稱系爭土地），請求拆屋還地及給付相當
    於租金之不當得利，嗣被告於本件言詞辯論終結前，主張分
    割系爭土地。經核反訴之標的，與本訴之防禦方法相牽連，
    且反訴非專屬他法院管轄，並得與本訴行同種訴訟程序，是
    認本件反訴之提起，與法相符，應予准許。
二、原告起訴時就本件金錢請求部分之聲明為：被告應給付原告
    新臺幣(下同)512,050元，及自民國110年1月1日起至清償日
    止，按年息5%計算之利息，及自110年1月1日起至返還系爭
    土地之日止，按月給付原告8,534元。嗣於110年4月19日言
    詞辯論期日當庭減縮為：被告應給付原告387,355元，及自1
    10年4月20日起至清償日止，按年息5%計算之利息，及自110
    年1月1日起至返還系爭土地之日止，按月給付原告6,788元
    。核與民事訴訟法第255條第1項第3款規定，應予准許。
貳、實體方面
一、本訴部分
  ㈠原告主張：系爭土地為兩造所共有，應有部分各2分之1，被
    告未經全體共有人同意，於系爭土地上興建如附圖即臺南市
    永康地政事務所（下稱永康地政）110年3月25日土地複丈成
    果圖編號A、B、C部分之地上物（下稱系爭建物），屬無權
    占有，爰依民法第767條第1項前段，請求被告拆屋還地。另
    被告無權占有系爭土地受有利益，爰依民法第179條請求以
    系爭土地申報地價年息之10%計算之利益，以被告無權占用
    自105年1月1日起算，請求至109年12月31日之不當得利，共
    計387,355元，及自110年1月1日起至返還系爭土地之日止，
    按月給付原告6,788元等語。並聲明：⒈被告應將系爭土地上
    附圖編號A所示建物（面積91.96平方公尺）、編號B所示建
    物（面積291.74平方公尺）、編號C所示建物（面積31.92平
    方公尺）拆除，並將上開土地交還予原告及其他共有人；⒉
    被告應給付原告387,355元，及自110年4月20日起至清償日
    止，按年息5%計算之利息，及自110年1月1日起至返還上開
    土地之日止，按月給付原告6,788元；⒊願供擔保請准宣告假
    執行。
  ㈡被告則以：伊是否無權占有系爭土地，應以言詞辯論終結時
    之狀態為準，伊已提起分割共有物之反訴，如判決系爭土地
    全分歸伊所有，則伊即非無權占有；原告依土地法第97條規
    定，以申報地價年息10%計算，此為法定上限，依系爭土地
    之位置，超過申報地價年息5%則屬過高；又系爭土地上之建
    物非全為105年間興建，原告均自105年請求相當於租金之不
    當得利，有部分顯無理由等語置辯。並聲明：⒈原告之訴駁
    回；⒉如受不利判決，願供擔保請准宣告免為假執行。
二、反訴部分
  ㈠反訴原告主張：系爭土地為兩造共有且並無何禁止分割之協
    議，伊於系爭土地上已耗資興建永久性鐵皮建物，並為伊居
    住及使用收益賴以維生，如予拆除，損失甚巨，將系爭土地
    分歸反訴原告取得，由反訴原告以金錢補償反訴被告，讓反
    訴原告可繼續居住及使用收益系爭土地及其上建物，為最妥
    適之方案等語。並聲明：⒈兩造共有之系爭土地准分割歸反
    訴原告取得；⒉反訴原告應按不動產估價師鑑定價額補償反
    訴被告。
  ㈡反訴被告對反訴原告之分割方案及找補方式並未爭執，亦未
    提出分割方案。
三、得心證之理由
  ㈠原告所提本訴有無理由，取決於反訴原告主張分割共有物最
    終之分割結果，故應先判斷反訴部分，再就本訴部分予以論
    斷，先予敘明。
  ㈡反訴部分
  ⒈反訴原告主張系爭土地為兩造共有，兩造間無法達成分割協
    議之事實，業據其提出系爭土地登記謄本為證，且為反訴被
    告所不爭執，自堪信為真實，是反訴原告請求分割系爭土地
    ，合於民法第823條第1項規定，應予准許。
　⒉分割之方法不能協議決定，或於協議決定後因消滅時效完成
    經共有人拒絕履行者，法院得因任何共有人之請求，命為下
    列之分配：一、以原物分配於各共有人。但各共有人均受原
    物之分配顯有困難者，得將原物分配於部分共有人。二、原
    物分配顯有困難時，得變賣共有物，以價金分配於各共有人
    ；或以原物之一部分分配於各共有人，他部分變賣，以價金
    分配於各共有人。以原物為分配時，如共有人中有未受分配
    ，或不能按其應有部分受分配者，得以金錢補償之。以原物
    為分配時，因共有人之利益或其他必要情形，得就共有物之
    一部分仍維持共有，民法第824條第2項、第3項、第4項分別
    定有明文。又共有物分割方法，法院應斟酌當事人之聲明，
    共有物之性質，經濟效用及全體共有人之利益等公平決之，
    不受當事人主張之拘束。裁判分割共有物，法院應斟酌各共
    有人之意願、利害關係、共有物之使用情形、性質、價值、
    經濟效用、分得部分之利用價值及全體共有人之利益，符合
    公平經濟原則，其分割方法始得謂為適當。
　①查系爭土地上有反訴原告所有之系爭建物，為鋼鐵造建築結
    構，由反訴原告自營事業、及出租予第三人使用等情，業據
    反訴原告於本院履勘時陳明在卷，並提出建物照片佐證，亦
    有永康地政測量屬實，且為反訴被告所不爭執，堪信為真實
    。本院審酌系爭建物均為反訴原告所有，由反訴原告自己營
    業，或出租予第三人使用；系爭建物均臨路且供使用中，仍
    具經濟價值，反訴被告亦無反對反訴原告之分割方案，認將
    系爭土地全部分歸反訴原告單獨取得所有權，由反訴原告以
    金錢補償反訴被告應屬妥適。
　②本件找補金額經兩造合意由現代地政不動產估價師聯合事務
    所鑑價，鑑價結果為反訴原告應補償反訴被告13,020,700元
    ，有該所鑑定報告可查。反訴原告雖主張其於103年間經拍
    賣取得系爭土地應有部分2分之1時，拍定價格為1,391,688
    元，而本件鑑定時間為110年9月1日，價格竟高達9.36倍之
    差距，顯有悖經驗及論理法則，且鑑定單位未考量系爭土地
    為公園預定地之性質等語。惟查鑑定報告書第三項所列基本
    資料第㈣點土地使用分區及使用編定中已載明「依臺南市永
    康區公所核發之『都市計畫使用分區（或公共設施用地）證
    明書』記載，本案自強段591地號為75/12/30變更高速公路永
    康交流道附近特定區計畫第一次通盤檢討案內『公（兒）』鄰
    里公園兼兒童遊樂場用地，應受都市計畫法之相關規定限制
    。」等語，第四項估價前提第㈡點估價條件第⒊目記載「參照
    中華民國不動產估價師公會全國聯合會第十號公報：按公共
    設施保留地評估應按土地徵收條例第30條第1項立法意旨，
    依下列原則辦理之：㈠協議價購之公共設施保留地應以毗鄰『
    非公共設施保留地之平均市價』評估其他地價為原則。㈡採用
    毗鄰土地平均價格為基礎估算時，得依查估辦法第22條規定
    。㈢依據技術規則第97條採毗鄰土地使用分區及使用強度差
    異，及土地價值減損情況之修正結果，與前述㈡計算結果較
    高者，應從高計算。第⒋目「勘估標的為公共設施保留地，
    惟應以原有土地合理效用為價值基礎以為價值評估依據，亦
    應無須考量土地未來可能利益，比較標的若有前述情形應依
    技術規則第23條規定進行情況因素影響調整，方可以為市價
    評估基礎。」等語，是鑑定單位就系爭土地為公共用地於鑑
    定時已知悉，並敘明相關鑑價規定予以鑑定，鑑價過程尚屬
    客觀詳實、專業公允，其鑑定亦無何違反技術法規或與經驗
    法則相違背之情事，本院認上開鑑定報告，應堪採信，得據
    為本件找補金額之參考。
　⒊綜上，反訴原告請求分割系爭土地，為有理由，應予准許。
    並將系爭土地分歸反訴原告所有，並由反訴原告依鑑價結果
    補償反訴被告。　
  ㈢本訴部分
  ⒈有關本訴原告請求被告拆屋還地，因反訴原告即被告以反訴
    主張分割，既經允許，並將系爭土地全部分歸被告所有，雖
    共有物分割之效力為形成判決，自判決確定時起，始發生分
    割各自取得應有部分所有權之效力，在本件判決時系爭土地
    仍屬兩造分別共有，然原告請求拆除者，將來全部位於被告
    所有之土地上，且與保護原告之權益無關，原告此部分之請
    求，容有權利濫用之虞，應認無理由，應予駁回。
　⒉有關本訴原告請求被告給付相當於租金之不當得利之損害。
　①無法律上之原因而受利益，致他人受損害者，應返還其利益
    。雖有法律上之原因，而其後已不存在者，亦同，民法第17
    9條定有明文。依不當得利之法則請求返還不當得利，以無
    法律上之原因而受利益，致他人受有損害為其要件，故其得
    請求返還之範圍，應以對方所受之利益為度，非以請求人所
    受損害若干為準，無權占有他人土地，可能獲得相當於租金
    之利益為社會通常之觀念（最高法院61年台上字第1695號判
    例意旨參照）。次按土地法第97條規定，城市地方房屋之租
    金，以不超過土地及其建築物申報總價年息百分之10為限。
    被告之系爭建物無權占用系爭土地，卻未給付租金予原告，
    原告請求被告返還其占有系爭土地受有相當於租金之不當得
    利，為有理由。
　②原告主張被告以系爭建物自105年1月1日起至109年12月31日
    止無權占用系爭土地乙情，為被告所否認，辯稱系爭建物非
    全於105年間興建等語。查臺南市政府工務局函文稱該局於1
    09年8月21日派員查察系爭土地有新建2層鋼鐵造之建築構造
    物違章建築，於同年10月10日再次查察仍施工中等語（本院
    卷第49頁），對照原告提出之照片（本院卷第71頁）及附圖
    ，前揭函文所稱2層鋼鐵造建物應為附圖所示編號A建物，是
    被告以編號A建物（面積91.96平分公尺）無權占用系爭土地
    之期間應認自109年8月21日起計算自同年12月31日止為4月
    又10日，其餘編號B及C（面積共計323.66平方公尺）則由10
    5年1月1日起算。系爭土地105、106年申報地價為3,600元，
    107、108年為3,760元，109年則為3,920元，原告應有部分
    為2分之1，以前揭鑑定報告所載系爭土地地理位置、交通便
    利性等，依土地法第97條規定之申報總價年息百分之5為租
    金之計算，較為合理，則原告得請求之金額為154,079元。
    逾此部分，則無理由。
　③原告主張被告應自110年1月1日起至返還系爭土地之日止，按
    月給付原告6,788元部分。因共有物分割之效力為形成判決
    ，自判決確定時起，發生分割各自取得應有部分所有權之效
    力，本件反訴部分既已將系爭土地分歸反訴原告即本訴被告
    所有，於判決確定日起，系爭土地即全部為被告所有，原告
    自不得再請求被告給付相當於租金之不當得利，是原告此部
    分請求之屆期為本判決主文第6項確定之日止。而系爭建物
    占有面積共計415.62平方公尺，系爭土地110年申報地價3,9
    20元，依土地法第97條規定之申報總價年息百分之5為租金
    之計算，被告按月應給付金額為3,394元。逾此部分，為無
    理由。　
四、綜上所述，本訴部分，原告依民法第179條之規定，請求被
    告給付154,079元及依民法第229條、第233條第1項及第203
    條等規定，請求自110年4月20日起至清償之日止之利息；請
    求被告自110年1月1日起至本判決主文第6項確定之日止，按
    月應給付3,394元，為有理由，應予准許，逾此部分及依民
    法第767條請求拆屋還地部分，為無理由，應予駁回；假執
    行部分，因此部分本訴遭駁回而無依據，亦應駁回。原告雖
    陳明願供擔保聲請宣告假執行，經核原告勝訴部分未逾500,
    000元，爰依民事訴訟法第389條第1項第5款規定依職權宣告
    假執行。被告陳明願供擔保請准宣告免為假執行，與法相符
    ，爰定相當之擔保金額宣告之。因本訴部分原告之主要請求
    遭本院駁回，依民事訴訟法第79條規定諭知由原告負擔本訴
    訴訟費用。反訴部分，反訴原告請求分割系爭土地，為有理
    由。本院認為應將系爭土地分割予反訴原告單獨所有，較為
    合理，並命反訴原告以主文第7項所示金額補償反訴被告。
    因共有物分割、經界或其他性質上類似之事件涉訟，由敗訴
    當事人負擔訴訟費用顯失公平者，法院得酌量情形，命勝訴
    之當事人負擔其一部，民事訴訟法第80條之1定有明文。查
    系爭土地因兩造無法自行協議分割，依前開說明，反訴訴訟
    費用由兩造按應有部分即各2分之1比例負擔，應較適當，爰
    判決如主文第8項所示。
五、本件事證已臻明確，兩造所提出其餘攻擊及防禦方法，經核
    與判決結果不生影響，爰不一一論述，附此敘明。　　
六、據上結論：本訴部分，原告之訴為一部有理由，一部無理由
    ；反訴部分，反訴原告之訴為有理由，判決如主文。
中　　華　　民　　國　　111 　年　　3 　　月　　10　　日
                  民事第三庭    法    官　施介元
得上訴